ACORDAO-COMPLETO-2517513

ACÓRDÃO 1115/2022 ATA 6/2022 - SEGUNDA CÂMARA

VISTOS, relatados e discutidos estes autos de tomada de contas especial instaurada pela Caixa Econômica Federal (Caixa) em desfavor de Manoel Mariano de Sousa (falecido) , como então prefeito de Barra do Corda - MA (gestões: 2005-2008 e 2009-2012) , diante da não comprovação da boa e regular aplicação dos recursos federais repassados por meio do Contrato de Repasse n.º 244.396-20/2007 celebrado entre a Caixa, como mandatária da União aí representada pelo Ministério da Agricultura, Pesca e Abastecimento (MAPA) , e o referido município para a construção de mercado público no bairro Tresidela sob o valor original de R$ 511.875,00 pelo aporte de R$ 487.500,00 em recursos federais e R$ 24.375,00 em recursos de contrapartida, tendo a vigência do ajuste sido inicialmente estipulada para o período de 31/12/2007 a 30/1/2015;
ACORDAM os Ministros do Tribunal de Contas da União, reunidos em Sessão da 2ª Câmara, diante das razões apresentadas pelo Relator, em:
9.1. promover a exclusão da responsabilidade dos sucessores de Manoel Mariano de Sousa (falecido) na presente relação processual diante dos elementos de convicção até aqui obtidos pelo TCU;
9.2. declarar a revelia da Construtora Góes Incorporação Ltda., além de João Batista Magalhães, nos termos do art. 12, § 3º, da Lei n.º 8.443, de 1992;
9.3. rejeitar integralmente as alegações de defesa oferecidas por Eliezer de Araújo Góes Santiago;
9.4. julgar irregulares as contas da Construtora Góes Incorporação Ltda., além de João Batista Magalhães e Eliezer de Araújo Góes Santiago, nos termos dos arts. 1º, I, 16, III, "b" e "c", com o § 2º, "b", 19, caput, e 23, III, da Lei n.º 8.443, de 1992, para condená-los, solidariamente, ao pagamento do correspondente débito, com a atualização monetária e os juros de mora calculados desde as datas informadas até o efetivo recolhimento, fixando-lhes o prazo de 15 (quinze) dias, contados da notificação, para que comprovem perante o Tribunal, nos termos do art. 214, III, "a", do RITCU, o recolhimento da dívida em favor do Tesouro Nacional sob as seguintes condições:
	Data da Ocorrência
	Valor Original (em R$) 

	8/6/2010
	478.672,22

9.5. aplicar em desfavor da Construtora Góes Incorporação Ltda., isoladamente, a multa prevista no art. 57 da Lei n.º 8.443, de 1992, sob o valor de R$ 200.000,00 (duzentos mil reais) , fixando-lhe o prazo de 15 (quinze) dias, contados da notificação, para que comprove, perante o Tribunal, nos termos do art. 214, III, "a", do RITCU, o recolhimento da referida dívida ao Tesouro Nacional, com a devida atualização monetária, na forma da legislação em vigor, sem prejuízo, aí, de deixar de aplicar a aludida multa legal em desfavor de João Batista Magalhães e Eliezer de Araújo Góes Santiago para evitar o eventual bis in idem;
9.6. autorizar, caso requerido, nos termos do art. 26 da Lei n.º 8.443, de 1992, e do art. 217 do RITCU, o parcelamento das dívidas fixadas por este Acórdão em até 36 (trinta e seis) parcelas mensais e sucessivas, com a devida atualização monetária e os correspondentes acréscimos legais, esclarecendo aos responsáveis que a falta de pagamento de qualquer parcela importará no vencimento antecipado do saldo devedor, nos termos do art. 217, § 2º, do RITCU, sem prejuízo das demais medidas legais;
9.7. autorizar, desde logo, a cobrança judicial das dívidas fixadas por este Acórdão, nos termos do art. 28, inciso II, da Lei n.º 8.443, de 1992, diante do não atendimento à notificação; e
9.8. enviar a cópia do presente Acórdão, com o Relatório e a Proposta de Deliberação, à Procuradoria da República no Estado do Maranhão, nos termos do art. 16, § 3º, da Lei n.º 8.443, de 1992, para o ajuizamento das ações civis e penais cabíveis.

TCE instaurada pela Caixa Econômica Federal (Caixa) em desfavor de Manoel Mariano de Sousa (falecido), como então prefeito de Barra do Corda - MA (gestões: 2005-2008 e 2009-2012), diante da não comprovação da boa e regular aplicação dos recursos federais repassados por meio do Contrato de Repasse n.º 244.396-20/2007 celebrado entre a Caixa, como mandatária da União aí representada pelo Ministério da Agricultura, Pesca e Abastecimento (MAPA), e o referido município para a construção de mercado público no bairro Tresidela sob o valor original de R$ 511.875,00 pelo aporte de R$ 487.500,00 em recursos federais e R$ 24.375,00 em recursos de contrapartida, tendo a vigência do ajuste sido inicialmente estipulada para o período de 31/12/2007 a 30/1/2015.

Segunda Câmara

Município de Barra do Corda - MA.

3. Responsáveis: Construtora Góes Incorporação Ltda (CNPJ 63.445.688/0001-33); Eliezer de Araújo Góes Santiago (CPF XXX.145.765-XX); e João Batista Magalhaes (CPF XXX.451.913-XX).

13.1. Ministros presentes: Bruno Dantas (Presidente), Augusto Nardes, Aroldo Cedraz e Antonio Anastasia.
13.2. Ministros-Substitutos presentes: Marcos Bemquerer Costa e André Luís de Carvalho (Relator).

ANDRÉ DE CARVALHO

Trata-se de tomada de contas especial instaurada pela Caixa Econômica Federal (Caixa) em desfavor de Manoel Mariano de Sousa (falecido) , como então prefeito de Barra do Corda - MA (gestões: 2005-2008 e 2009-2012) , diante da não comprovação da boa e regular aplicação dos recursos federais repassados por meio do Contrato de Repasse n.º 244.396-20/2007 celebrado entre a Caixa, como mandatária da União aí representada pelo Ministério da Agricultura, Pesca e Abastecimento (MAPA) , e o referido município para a construção de mercado público no bairro Tresidela sob o valor original de R$ 511.875,00 pelo aporte de R$ 487.500,00 em recursos federais e R$ 24.375,00 em recursos de contrapartida, tendo a vigência do ajuste sido inicialmente estipulada para o período de 31/12/2007 a 30/1/2015.
2.	Após a análise final do feito, a Auditora Federal Amanda Soares Dias Lago lançou o seu parecer conclusivo à Peça 107, com a anuência dos dirigentes da Secex-TCE (Peças 108 e 109) , nos seguintes termos:
	" (...) HISTÓRICO
	2. Em 12/11/2018, com fundamento na IN/TCU 71/2012, alterada pela IN/TCU 76/2016 e DN/TCU 155/2016, o dirigente da Caixa Econômica Federal autorizou a instauração da tomada de contas especial (peça 2) . O processo foi registrado no sistema e-TCE com o número 1562/2018.
	3. O Contrato de repasse 244.396-20/2007, registro Siafi 611876, foi firmado no valor de R$ 511.875,00, sendo R$ 487.500,00 à conta do concedente e R$ 24.375,00 referentes à contrapartida do convenente. Teve vigência de 31/12/2007 a 30/1/2015, com prazo para apresentação da prestação de contas em 31/3/2015. Os repasses efetivos da União totalizaram R$ 423.746,63 (peça 36) .
	4. A prestação de contas e complementações enviadas foram analisadas por meio do documento constante na peça 1.
	5.  O fundamento para a instauração da Tomada de Contas Especial, conforme consignado na matriz de responsabilização elaborada pelo tomador de contas, foi a constatação da seguinte irregularidade: 
	Ausência de nexo de casualidade entre a parcela executada do objeto e os recursos federais descentralizados, ensejando inexecução contratual, nos termos do Acórdão 936-2016/ TCU - Plenário.
	6. Conforme o mencionado aresto, os ministros acordaram em:
	9.4. determinar aos ministérios a seguir que, em prazo não superior a 90 (noventa) dias, instaure e instrua os processos de tomada de contas especial (TCE) relativamente aos contratos de repasse a seguir, celebrados com a Prefeitura Municipal de Barra do Corda/MA, na integralidade dos valores descentralizados, em razão da ausência de nexo de causalidade entre a parcela executada do objeto e os recursos federais descentralizados, ensejando inexecução contratual, com imediato encaminhamento dos feitos à Controladoria Geral da União, para as providências de sua alçada;
	9.4.1. Ministério da Agricultura, Pecuária e Abastecimento:
	CR 196.836-27 (TP 10/2007) ; CR 234.142-44; CR 244.545-28 (CC 1/2008) ;
	7. O responsável arrolado na fase interna foi devidamente comunicado e, diante da ausência de justificativas suficientes para elidir a irregularidade e da não devolução dos recursos, instaurou-se a tomada de contas especial.
	8.  No relatório (peça 43) , o tomador de contas concluiu que o prejuízo importaria no valor original de R$ 423.746,63, imputando-se a responsabilidade a Manoel Mariano de Sousa, falecido, Prefeito Municipal, no período de 1/1/2005 a 31/12/2008 e 1/1/2009 a 31/12/2012, na condição de dirigente. 
	9.   Em 20/12/2018, a Controladoria-Geral da União emitiu o relatório de auditoria (peça 44) , em concordância com o relatório do tomador de contas. O certificado de auditoria e o parecer do dirigente do órgão de controle interno concluíram pela irregularidade das presentes contas (peças 45 e 46) .
	10.  Em 7/1/2019, o ministro responsável pela área atestou haver tomado conhecimento das conclusões contidas no relatório e certificado de auditoria, bem como do parecer conclusivo do dirigente do órgão de controle interno, manifestando-se pela irregularidade das contas, e determinou o encaminhamento do processo ao Tribunal de Contas da União (peça 47) .
	11. Na instrução inicial (peça 51) , analisando-se os documentos nos autos, concluiu-se pela desconsideração da personalidade jurídica da Construtora Góes Incorporação Ltda. e pela necessidade de citação para a seguinte irregularidade:
	11.1. Irregularidade 1: ausência de nexo de casualidade entre a parcela executada do objeto e os recursos federais descentralizados por meio do Contrato de Repasse 244.396-20/2007, registro Siafi 611876, ensejando inexecução contratual, nos termos do Acórdão nº 936-2016/ TCU - Plenário.
	11.1.1. Evidências da irregularidade: Extrato bancário conta específica, da data dos créditos até o encerramento da movimentação (peça 30) , Relatório de fiscalização ou parecer/nota técnica ou explicativa sobre a execução do objeto (peça 1) , Determinação/recomendação/portaria/despacho/ autorização de instauração da TCE (peça 2) e Acórdão (peça 3) .
	11.1.2. Normas infringidas: Cláusula Terceira, item 3.2, alínea "i" e Cláusula Décima Sétima do contrato de repasse e arts. 3º da Lei 8.666/1993.
	11.1.3. Débitos relacionados ao responsável Manoel Mariano de Sousa (CPF: XXX.881.043-XX) Manoel Mariano de Sousa (CPF: XXX.881.043-XX) e à empresa Construtora Góes Incorporação Ltda. (CNPJ: 63.445.688/0001-33) :
	Data de ocorrência
	Valor histórico (R$) 

	8/6/2010
	423.746,63

	11.1.4. Cofre credor: Tesouro Nacional.
	11.1.5. Responsável 1: Manoel Mariano de Sousa (CPF: XXX.881.043-XX) .
	11.1.5.1. Conduta: executar contrato com ausência de nexo de causalidade entre a parcela executada do objeto e os recursos federais descentralizados por meio do Contrato de Repasse 244.396-20/2007, registro Siafi 611876.
	11.1.5.2. Nexo de causalidade: A conduta descrita impediu o estabelecimento do nexo causal entre a parcela executada do objeto e os recursos federais descentralizados por meio do Contrato de Repasse 244.396-20/2007, registro Siafi 611876, ensejando inexecução contratual.
	11.1.5.3. Culpabilidade: Não há excludentes de ilicitude, de culpabilidade e de punibilidade.  É razoável afirmar que era possível ao responsável ter consciência da ilicitude do ato.  Não há excludentes de ilicitude, de culpabilidade e de punibilidade. É razoável afirmar que era possível ao responsável ter consciência da ilicitude do ato. Era exigível conduta diversa da praticada.
	11.1.6. Responsáveis 2: Construtora Góes Incorporação Ltda. (CNPJ: 63.445.688/0001-33) , João Batista Magalhães (CPF XXX.451.913-XX) e Eliezer de Araújo Góes Santiago (CPF XXX.145.765-XX) .
	11.1.6.1. Conduta: receber integralmente o valor referente à construção ou reforma de mercado para produtos agropecuários do município de Barra do Corda/MA repassados por força do Contrato de Repasse 244.396-20/2007, registro Siafi 611876, enquanto há fortes indícios de inexecução da obra pela referida empresa, ante a verificação de inexistência de empregados registrados na empresa no período de vigência do ajuste.
	11.1.6.2. Nexo de causalidade: o recebimento integral do valor referente à construção ou reforma de mercado para produtos agropecuários do município de Barra do Corda/MA repassados por força do Contrato de Repasse 244.396-20/2007, registro Siafi 611876, por empresa fantasma, propiciou a não comprovação da boa e regular aplicação dos recursos, resultando em dano ao erário.
	11.1.6.3. Culpabilidade: Não há excludentes de ilicitude, de culpabilidade e de punibilidade.  É razoável afirmar que era possível ao responsável ter consciência da ilicitude do ato. Não há excludentes de ilicitude, de culpabilidade e de punibilidade. É razoável afirmar que era possível ao responsável ter consciência da ilicitude do ato. Era exigível conduta diversa da praticada.
	12. Em cumprimento ao Acórdão 3327/2020 - TCU57 - 2ª Câmara (peça 56) , foi efetuada citação dos responsáveis, nos moldes adiante:
	a)  Construtora Góes Incorporação Ltda. - promovida a citação da empresa, conforme delineado adiante:
	Comunicação: Ofício 11566/2021 - Secomp-4 (peça 92) 
Data da Expedição: 25/3/2021
Data da Ciência: não houve (endereço insuficiente) 
Observação: Ofício enviado para o endereço do responsável, conforme pesquisa na base de dados no sistema da Receita Federal, custodiada pelo TCU.
	
	Comunicação: Ofício 11838/2021 - Secomp-4 (peça 93) 
Data da Expedição: 25/3/2021
Data da Ciência: 1/4/2021 (peça 95) 
Nome Recebedor: L. de Jesus Furtado
Observação: Ofício enviado para o endereço do responsável, conforme pesquisa na base de dados no sistema da Receita Federal, custodiada pelo TCU.
Fim do prazo para a defesa: 16/4/2021
	
	b)  Manoel Mariano de Sousa - promovida a citação do responsável, na pessoa de seu cônjuge supérstite, Sra. Francisca Telis de Sousa, conforme delineado adiante:
	Comunicação: Ofício 32446/2021 - Secomp-4 (peça 102) 
Data da Expedição: 29/6/2021
Data da Ciência: 22/7/2021 (peça 104) 
Nome Recebedor: Aline Moreira Ferreira
Observação: Ofício enviado para o endereço do responsável, conforme pesquisa na base de dados no sistema da Receita Federal, custodiada pelo TCU.
Fim do prazo para a defesa: 6/8/2021

	c)  Eliezer de Araújo Góes Santiago - promovida a citação do responsável, conforme delineado adiante:
	Comunicação: Ofício 11838/2021 - Secomp-4 (peça 93) 
Data da Expedição: 25/3/2021
Data da Ciência: 1/4/2021 (peça 95) 
Nome Recebedor: L. de Jesus Furtado
Observação: Ofício enviado para o endereço do responsável, conforme pesquisa na base de dados no sistema da Receita Federal, custodiada pelo TCU.
Fim do prazo para a defesa: 16/4/2021

	d)  João Batista Magalhães - promovida a citação do responsável, conforme delineado adiante:
	Comunicação: Ofício 682/2021 - Secomp-4 (peça 101) 
Data da Expedição: 25/6/2021
Data da Ciência: 28/6/2021 (peça 74) 
Observação: Citação feita por edital, em virtude do insucesso das tentativas de notificação feitas por meio dos Ofícios 682/2021 - Secomp-4 (peça 101) e 7759/2021 - Secomp-4 (peça 91) 
Fim do prazo para a defesa: 16/9/2020

	13. Conforme Despacho de Conclusão das Comunicações Processuais (peça 106) , as providências inerentes às comunicações processuais foram concluídas. 
	14. Transcorrido o prazo regimental, o responsável Eliezer de Araújo Góes Santiago, que também é representante legal da empresa Construtora Góes Incorporação Ltda., apresentou defesa, que será analisada na seção Exame Técnico. Nesse caso, pode-se considerar que a defesa também é apresentada em nome da empresa, mesmo que isso não esteja explicito na peça. Já os responsáveis espólio de Manoel Mariano de Souza e João Batista Magalhães permaneceram silentes, devendo ser considerados revéis, nos termos do art. 12, §3º, da Lei 8.443/1992.
	ANÁLISE DOS PRESSUPOSTOS DE PROCEDIBILIDADE DA IN/TCU 71/2012
Prejuízo ao Contraditório e Ampla Defesa
	15.  Verifica-se que não houve o transcurso de mais de dez anos desde o fato gerador sem que tenha havido a notificação do responsável pela autoridade administrativa federal competente (art. 6º, inciso II, c/c art. 19 da IN/TCU 71/2012, modificada pela IN/TCU 76/2016) , uma vez que o fato gerador da irregularidade sancionada ocorreu em 8/6/2010, e o responsável foi notificado sobre a irregularidade pela autoridade administrativa competente conforme abaixo:
	15.1. Manoel Mariano de Sousa, por meio do ofício acostado à peça 13, recebido em 15/6/2018, conforme AR (peça 14) .
	16. Quanto aos demais responsáveis, quais sejam, Construtora Góes Incorporação Ltda, Eliezer de Araújo Góes Santiago e João Batista Magalhães, embora não tenham tido a oportunidade de se manifestar na fase interna da tomada de contas especial, não há que selar em prejuízo ao exercício do contraditório a da ampla defesa, uma vez que a garantia ao direito de defesa ocorre na fase externa, com o chamamento do responsável aos autos, a partir de sua citação válida.
	Valor de Constituição da TCE  
	17.  Verifica-se, ainda, que o valor atualizado do débito apurado (sem juros) em 1/1/2017 é de R$ 650.662,95, portanto superior ao limite mínimo de R$ 100.000,00, na forma estabelecida conforme os arts. 6º, inciso I, e 19 da IN/TCU 71/2012, modificada pela IN/TCU 76/2016. 
	OUTROS DÉBITOS NOS SISTEMAS DO TCU COM OS MESMOS RESPONSÁVEIS
	18.  Informa-se que foi encontrado débito imputável aos responsáveis em outros processos em tramitação no Tribunal:
	Responsável
	Processos

	Manoel Mariano de Sousa
	Processo 011.191/2001-7 (REPR, encerrado) , Processo 002.388/2004-8 (TCE, encerrado) , Processo 016.545/2003-5 (TCE, encerrado) , Processo 014.822/2004-6 (TCE, encerrado) , Processo 000.416/2005-3 (TCE, encerrado) , Processo 003.361/2005-7 (TCE, encerrado) , Processo 010.972/2007-0 (TCE, encerrado) , Processo 022.840/2006-5 (TCE, encerrado) , Processo 007.665/2010-5 (CBEX, encerrado) , Processo 015.092/2010-0 (REPR, encerrado) , Processo 037.981/2011-0 (CBEX, encerrado) , Processo 000.765/2014-7 (TCE, encerrado) , Processo 021.689/2013-0 (CBEX, encerrado) , Processo 019.058/2015-2 (TCE, aberto) , Processo 012.228/2016-8 (TCE, aberto) , Processo 012.229/2016-4 (TCE, aberto) , Processo 031.938/2015-9 (TCE, aberto) , Processo 002.427/2011-7 (TCE, aberto) , Processo 003.723/2012-7 (RA, encerrado) , Processo 018.313/2018-3 (TCE, aberto) , Processo 000.444/2018-9 (TCE, aberto) , Processo 029.134/2017-0 (TCE, aberto) , Processo 034.861/2017-3 (TCE, aberto) , Processo 019.375/2019-0 (TCE, aberto) , Processo 027.590/2017-8 (CBEX, encerrado) , Processo 027.591/2017-4 (CBEX, encerrado) , Processo 027.593/2017-7 (CBEX, encerrado) , Processo 006.372/2019-8 (TCE, aberto) , Processo 033.947/2019-8 (TCE, aberto) , Processo 006.367/2019-4 (TCE, aberto) , Processo 041.341/2018-0 (TCE, aberto) , Processo 029.282/2018-7 (TCE, aberto) , Processo 025.954/2018-0 (TCE, aberto) e Processo 006.366/2019-8 (TCE, aberto) 

	Construtora Góes Incorporação Ltda.
	Processo 041.342/2018-6 (TCE, aberto) , Processo 029.282/2018-7 (TCE, aberto) , Processo 041.341/2018-0 (TCE, aberto) , Processo 006.372/2019-8 (TCE, aberto) , Processo 006.366/2019-8 (TCE, aberto) 

	Eliezer de Araújo Góes Santiago
	Processo 041.342/2018-6 (TCE, aberto) , Processo 029.282/2018-7 (TCE, aberto) , Processo 041.341/2018-0 (TCE, aberto) , Processo 006.372/2019-8 (aberto) , Processo 006.366/2019-8 (TCE, aberto) 

	João Batista Magalhães
	Processo 041.342/2018-6 (TCE, aberto) , Processo 029.282/2018-7 (TCE, aberto) , Processo 041.341/2018-0 (TCE, aberto) , Processo 006.372/2019-8 (TCE, aberto) , Processo 006.366/2019-8 (TCE, aberto) 

	19.  A tomada de contas especial está, assim, devidamente constituída e em condição de ser instruída.
	EXAME TÉCNICO    
	Da validade das notificações
	20.  Preliminarmente, cumpre tecer breves considerações sobre a forma como são realizadas as comunicações processuais no TCU. A esse respeito, destacam-se o art. 179, do Regimento Interno do TCU (Resolução 155, de 4/12/2002) e o art. 4º, inciso III, § 1º, da Resolução TCU 170, de 30 de junho de 2004, in verbis:
	Art. 179. A citação, a audiência ou a notificação, bem como a comunicação de diligência, far se-ão:
	I - mediante ciência da parte, efetivada por servidor designado, por meio eletrônico, fac-símile, telegrama ou qualquer outra forma, desde que fique confirmada inequivocamente a entrega da comunicação ao destinatário;
	II - mediante carta registrada, com aviso de recebimento que comprove a entrega no endereço do destinatário;
	III - por edital publicado no Diário Oficial da União, quando o seu destinatário não for localizado
	(...) 
	Art. 3º As comunicações serão dirigidas ao responsável, ou ao interessado, ou ao dirigente de órgão ou entidade, ou ao representante legal ou ao procurador constituído nos autos, com poderes expressos no mandato para esse fim, por meio de:
	I - correio eletrônico, fac-símile ou telegrama;
	II - servidor designado;
	III - carta registrada, com aviso de recebimento;
	IV - edital publicado no Diário Oficial da União, quando o seu destinatário não for localizado, nas hipóteses em que seja necessário o exercício de defesa.
	Art. 4º. Consideram-se entregues as comunicações:
	I - efetivadas conforme disposto nos incisos I e II do artigo anterior, mediante confirmação da ciência do destinatário;
	II - realizadas na forma prevista no inciso III do artigo anterior, com o retorno do aviso de recebimento, entregue comprovadamente no endereço do destinatário;
	III - na data de publicação do edital no Diário Oficial da União, quando realizadas na forma prevista no inciso IV do artigo anterior.
	§ 1º O endereço do destinatário deverá ser previamente confirmado mediante consulta aos sistemas disponíveis ao Tribunal ou a outros meios de informação, a qual deverá ser juntada ao respectivo processo.
	(...) 
	21.  Bem se vê, portanto, que a validade da citação via postal não depende de que o aviso de recebimento seja assinado pelo próprio destinatário da comunicação, o que dispensa, no caso em tela, a entrega do AR em 'mãos próprias'. A exigência da norma é no sentido de o Tribunal verificar se a correspondência foi entregue no endereço correto, residindo aqui a necessidade de certeza inequívoca. 
	22.  Não é outra a orientação da jurisprudência do TCU, conforme se verifica dos julgados a seguir transcritos:
	São válidas as comunicações processuais entregues, mediante carta registrada, no endereço correto do responsável, não havendo necessidade de que o recebimento seja feito por ele próprio (Acórdão 3648/2013 - TCU - Segunda Câmara, Relator Ministro JOSÉ JORGE) ;
	É prescindível a entrega pessoal das comunicações pelo TCU, razão pela qual não há necessidade de que o aviso de recebimento seja assinado pelo próprio destinatário. Entregando se a correspondência no endereço correto do destinatário, presume-se o recebimento da citação. (Acórdão 1019/2008 - TCU - Plenário, Relator Ministro BENJAMIN ZYMLER) ;
	As comunicações do TCU, inclusive as citações, deverão ser realizadas mediante Aviso de Recebimento - AR, via Empresa Brasileira de Correios e Telégrafos, bastando para sua validade que se demonstre que a correspondência foi entregue no endereço correto. (Acórdão 1526/2007   TCU   Plenário, Relator Ministro AROLDO CEDRAZ) .
	23. A validade do critério de comunicação processual do TCU foi referendada pelo Supremo Tribunal Federal, nos termos do julgamento do MS-AgR 25.816/DF, por meio do qual se afirmou a desnecessidade da ciência pessoal do interessado, entendendo-se suficiente a comprovação da entrega do 'AR' no endereço do destinatário:
	Ementa: agravo regimental. Mandado de segurança. Desnecessidade de intimação pessoal das decisões do tribunal de contas da união. art. 179 do regimento interno do TCU. Intimação do ato impugnado por carta registrada, iniciado o prazo do art. 18 da lei nº 1.533/51 da data constante do aviso de recebimento. Decadência reconhecida. Agravo improvido.
	O envio de carta registrada com aviso de recebimento está expressamente enumerado entre os meios de comunicação de que dispõe o Tribunal de Contas da União para proceder às suas intimações.
	O inciso II do art. 179 do Regimento Interno do TCU é claro ao exigir apenas a comprovação da entrega no endereço do destinatário, bastando o aviso de recebimento simples. 
	Da revelia dos responsáveis espólio de Manoel Mariano de Souza, João Batista Magalhães e da Construtora Góes Incorporação Ltda. (CNPJ: 63.445.688/0001-33) 
	24. No caso vertente, a citação dos responsáveis se deu em endereços provenientes da base de CPFs da Receita Federal, sistema custodiado pelo TCU, e do Cadastro Nacional de Empresas. A entrega dos ofícios citatórios nesses endereços ficou comprovada.
	25. Nos processos do TCU, a revelia não leva à presunção de que seriam verdadeiras todas as imputações levantadas contra os responsáveis, diferentemente do que ocorre no processo civil, em que a revelia do réu opera a presunção da verdade dos fatos narrados pelo autor (Acórdãos 1009/2018 - TCU - Plenário, Relator: BRUNO DANTAS; 2369/2013 - TCU - Plenário, Relator: BENJAMIN ZYMLER e 2449/2013 - TCU - Plenário, Relator: BENJAMIN ZYMLER) . Dessa forma, a avaliação da responsabilidade do agente não pode prescindir da prova existente no processo ou para ele carreada. 
	26. Ao não apresentar sua defesa, os responsáveis deixaram de produzir prova da regular aplicação dos recursos sob sua responsabilidade, em afronta às normas que impõem aos gestores públicos a obrigação legal de, sempre que demandados pelos órgãos de controle, apresentar os documentos que demonstrem a correta utilização das verbas públicas, a exemplo do contido no art. 93 do Decreto-Lei 200/1967: 'Quem quer que utilize dinheiros públicos terá de justificar seu bom e regular emprego na conformidade das leis, regulamentos e normas emanadas das autoridades administrativas competentes.' 
	27. Mesmo as alegações de defesa não sendo apresentadas, considerando o princípio da verdade real que rege esta Corte, procurou-se buscar, em manifestações dos responsáveis na fase interna desta Tomada de Contas Especial, se havia algum argumento que pudesse ser aproveitado a seu favor. 
	28.  No entanto, os responsáveis não se manifestaram na fase interna, não havendo, assim, nenhum argumento que possa vir a ser analisado e posteriormente servir para afastar as irregularidades apontadas.
	29. Em se tratando de processo em que a parte interessada não se manifestou acerca das irregularidades imputadas, não há elementos para que se possa efetivamente aferir e reconhecer a ocorrência de boa-fé na conduta dos responsáveis, podendo este Tribunal, desde logo, proferir o julgamento de mérito pela irregularidade das contas, conforme os termos dos §§ 2º e 6º do art. 202 do Regimento Interno do TCU. (Acórdãos 2.064/2011-TCU-1ª Câmara (relator: Ubiratan Aguiar) , 6.182/2011-TCU-1ª Câmara (relator: Weber de Oliveira) , 4.072/2010-TCU-1ª Câmara (Relator: Valmir Campelo) , 1.189/2009-TCU-1ª Câmara (Relator: Marcos Bemquerer) , 731/2008-TCU-Plenário (Relator: Aroldo Cedraz) .
	30. Dessa forma, os responsáveis Manoel Mariano de Sousa, João Batista Magalhães e a empresa Construtora Góes Incorporação Ltda. (CNPJ: 63.445.688/0001-33) devem ser considerados revéis, nos termos do art. 12, §3º, da Lei 8.443/1992, devendo as contas serem julgadas irregulares, condenando-os ao débito apurado. Quanto à aplicação da multa prevista no art. 57 da Lei 8.443/1992, considerando que houve o falecimento do Sr. Manoel Mariano de Souza, não há que se falar em aplicação de penalidade, visto que a sanção possui natureza personalíssima. Quanto à Construtora Góes Incorporação Ltda. (CNPJ: 63.445.688/0001-33) , observa-se que não ocorreu a referida prescrição, uma vez o último pagamento à referida empresa ocorreu em 8/6/2010 e o ato que ordenou a citação se deu em 3/4/2020 (peça 56) .
	Da defesa apresentada por Eliezer de Araújo Góes Santiago
	31. O responsável Eliezer de Araújo Góes Santiago apresentou defesa (peça 81) , que passa a ser analisada em seguida:
	Argumento 1 (peça 81. p. 3-7) 
	32. Alega que decorreu mais e 10 anos do fato gerador sem que o defendente houvesse sido notificado sobre as supostas irregularidades pela autoridade administrativa e que não foi atribuída responsabilidade ao mesmo no relatório de auditoria e que não consta dos autos sua citação no processo 00190.113080/2018-11, advento do relatório de auditoria 1247/2018 (peça 81, p. 4) .
	33. Relata que consta nos autos apenas notificação do Sr. Manoel Mariano de Sousa em 24/7/2017, através do Ofício 1378/2017 GIGOVQ/SL, e da Sra. Francisca Teles de Sousa (representante do espólio do Sr. Manoel Mariano de Sousa) , por meio do Ofício 913 GIGOV/SL. Assim, o defendente não teve conhecimento que era réu na fase de instrução do processo, tendo sido citado do andamento da TCE apenas em 26/5/2020, por meio do Ofício 18567/2020 - TCU Seproc, não tendo sido dada a oportunidade de defesa ao agente, em obediência aos princípios (peça 81, p. 4) .
	34. Prossegue relatando que, como pressuposto para apurar os fatos, a prescrição é determinante para imputar a responsabilidade, caracterizada, no caso em tela, pelo fato de ter transcorrido mais de dez anos do fato gerador da irregularidade, conforme determina o art. 6, inciso II, da IN TCU 71/2012 (peça 81, p. 5) .
	35. Advoga, também, que poder-se-ia aplicar ao caso concreto a prescrição quinquenal para o exercício da ação punitiva pela administração pública federal, conforme art. 1º da Lei 9.873/1999, que estabelece prazo de prescrição para o exercício de ação punitiva pela administração pública (peça 81, p. 5) .
Análise
	36.  O Supremo Tribunal Federal - STF, no Recurso Extraordinário - RE 636.886, fixou a tese, com repercussão geral reconhecida, de que "é prescritível a pretensão de ressarcimento ao erário fundada em decisão de Tribunal de Contas" (Tema 899) . Em que pese o questionamento acerca da abrangência da tese ali firmada, no sentido de que se circunscreveria apenas ao processo de execução da condenação imposta pelo TCU (ou seja, inaplicável à pretensão de ressarcimento exercida no processo 'conhecimento' da TCE) , verifica-se que o STF, por meio de decisões prolatadas pelas suas duas turmas, tem decidido de forma reiterada que se aplica o prazo prescricional de 5 anos previsto na Lei 9.873/1999 às pretensões sancionatória e ressarcitória a cargo do Tribunal de Contas da União. 
	37.  Seja por aplicação direta ou por analogia, a orientação sufragada é no sentido de que o prazo de 5 anos é compatível com a tese de que a ação e a execução prescrevem no mesmo prazo (Súmula 150 do STF) , bem como com o fato de que a Lei 9.873/1999 - que regulamenta o exercício de ação punitiva pela Administração Pública Federal, direta e indireta - regeria integralmente a prescrição no âmbito do TCU. Quanto a este último aspecto, o Ministro Luís Roberto Barroso, no voto exarado no julgamento do MS 32.201, embora tenha advertido que a atuação do TCU, em sua acepção clássica, não se qualifica como exercício do poder de polícia, ressaltou que a Lei 9.873/1999 assumiria vocação regulatória geral da prescrição do exercício da competência sancionadora da Administração Pública, sendo sua disciplina aplicável a qualquer ação punitiva da Administração Pública Federal, exceto àquelas esferas em que exista regulamentação específica. Ademais, em virtude da autonomia científica do Direito Administrativo, não haveria razão plausível para suprimir a omissão da Lei Orgânica do Tribunal de Contas da União, no tocante ao estabelecimento de um prazo prescricional próprio, valendo-se das normas de direito civil, e não das de direito administrativo.
	38.  Eis algumas ementas que evidenciam o entendimento predominante do STF:
	Ementa: AGRAVO REGIMENTAL EM MANDADO DE SEGURANÇA. TOMADA DE CONTAS ESPECIAL. TRIBUNAL DE CONTAS DA UNIÃO. CONDENAÇÃO A RESSARCIMENTO AO ERÁRIO. PRESCRIÇÃO. MARCO INTERRUPTIVO. ART. 2°, II, DA LEI 9.873/1999. ATO INEQUÍVOCO DE APURAÇÃO DO FATO. DISCUSSÃO. DIREITO LÍQUIDO E CERTO. DEMONSTRAÇÃO. INOCORRÊNCIA. SUBSISTÊNCIA DA DECISÃO AGRAVADA. AGRAVO A QUE SE NEGA PROVIMENTO. I - As razões do agravo regimental são inaptas para desconstituir os fundamentos da decisão agravada, que, por isso, se mantêm hígidos. II - Aplicando-se a regulamentação da Lei 9.873/1999 ao caso concreto, observa-se que a pretensão sancionatória do TCU, em relação aos atos praticados pelo impetrante, levando-se em consideração a ocorrência de 5 causas interruptivas da prescrição, não teria sido fulminada pelo decurso do tempo. III - A pretensão do recorrente, fundada na discussão sobre os fatos apontados como marcos interruptivos da prescrição da pretensão punitiva da Administração Pública, refoge aos estreitos limites do mandamus, ante a ausência de liquidez e certeza do direito pleiteado. IV - Agravo regimental a que se nega provimento. MS 36067 ED-AgR. Órgão julgador: Segunda Turma. Relator (a) : Min. RICARDO LEWANDOWSKI. Julgamento: 18/10/2019
	Ementa: AGRAVO REGIMENTAL EM RECLAMAÇÃO. TRIBUNAL DE CONTAS DA UNIÃO. TOMADA DE CONTA ESPECIAL. PRESCRIÇÃO DA PRETENSÃO PUNITIVA. RECONHECIDA EM DECISÃO DO SUPREMO TRIBUNAL FEDERAL. PRESCRITIBILIDADE DO RESSARCIMENTO AO ERÁRIO FUNDADA EM DECISÃO DE TRIBUNAL DE CONTAS. AÇÃO DE IMPROBIDADE ADMINISTRATIVA COM PEDIDO DE RESSARCIMENTO JÁ EM CURSO. AGRAVO REGIMENTAL A QUE SE NEGA PROVIMENTO. I - O acórdão do TCU determinou a formação de processo administrativo para avaliarem, efetivamente, a eventual responsabilização do agravado para o ressarcimento do dano ao erário, contrariando, assim, autoridade desta Corte no MS 35.512/DF, uma vez que houve a concessão da segurança para declarar a ocorrência da prescrição da pretensão punitiva do TCU em relação às infrações imputadas a ele, destacando-se que a União poderia perseguir os valores referentes ao ressarcimento dos danos na esfera judicial. II - Agravo regimental a que se nega provimento. (Rcl 39497 AgR. Órgão julgador: Segunda Turma. Relator (a) : Min. RICARDO LEWANDOWSKI. Julgamento: 10/10/2020) 
	Ementa: MANDADO DE SEGURANÇA. DIREITO ADMINISTRATIVO. TRIBUNAL DE CONTAS DA UNIÃO. SERVIDOR DA SECRETARIA DE SAÚDE DO ESTADO DO ACRE. FISCALIZAÇÃO OMISSA E DEFICIENTE NA EXECUÇÃO DE DOIS CONVÊNIOS FIRMADOS ENTRE A SECRETARIA ESTADUAL E O MINISTÉRIO DA SAÚDE. APLICAÇÃO DE MULTA. ARTS. 28, II, E 58, II, DA LEI 8.443/1992. ART. 268, II, DO REGIMENTO INTERNO DO TCU. PRESCRIÇÃO DA PRETENSÃO SANCIONATÓRIA. OCORRÊNCIA. APLICAÇÃO DA LEI 9.873/1999. PRECEDENTES DESTE STF. MEDIDA LIMINAR DEFERIDA E RATIFICADA NO EXAME DE MÉRITO. SEGURANÇA CONCEDIDA PARA AFASTAR A MULTA APLICADA. 1. A prescrição da pretensão punitiva do TCU é regulada pela Lei 9.873/1999, descabendo a aplicação do prazo decenal previsto na legislação civil (art. 205 do Código Civil) . Ao revés, incide o prazo quinquenal previsto na Lei 9.873/1999 (MS 32201, Rel. Min. Roberto Barroso, PRIMEIRA TURMA, DJe 7/8/2017; MS 35.512-AgR, Rel. Min. Ricardo Lewandowski, SEGUNDA TURMA, DJe 21/6/2019) . 2. In casu, na linha do parecer apresentado pelo Ministério Público Federal e da decisão liminar de minha lavra, é inequívoca a superação do prazo prescricional quinquenal. Os ilícitos apontados pela Corte de Contas ocorreram em julho de 2006, tendo o processo de auditoria sido instaurado em 9/10/2006. A ordem de citação do responsável para a audiência, por sua vez, ocorreu em 25/6/2007. Entretanto, a decisão condenatória recorrível foi exarada somente em 31/5/2016, data da prolação do Acórdão 3.513/2016-TCU-1ª Câmara. 3. Ex positis, CONCEDO A SEGURANÇA unicamente para afastar a sanção de multa aplicada ao impetrante, nos autos da Tomada de Contas Processo 023.288/2006-0, máxime da ocorrência de prescrição da pretensão punitiva do Tribunal de Contas da União. MS 35940. (Órgão julgador: Primeira Turma. Relator (a) : Min. LUIZ FUX. Julgamento: 16/06/2020) .
	39. Essa orientação também foi seguida nas seguintes decisões monocráticas: MS 36.127-MC/DF e MS 35.940-MC/DF, Rel. Min. Luiz Fux; MS 35.294, MS 35.539/DF e MS 35.971-TP/DF, Rel. Min. Marco Aurélio; MS 34.256 MC/DF, MS 36.054-MC e MS 36.067-MC/DF, Rel. Min. Ricardo Lewandowski.
	40.  O Supremo Tribunal Federal tem se pronunciado no sentido de reconhecer não só a aplicação da prescrição quinquenal com fulcro na interpretação da Lei 9.873/1999, mas também a incidência dos marcos interruptivos do prazo prescricional consignados na referida lei, tantas vezes quanto presentes os suportes fáticos (MS 32201, Relator: Min. Roberto Barroso) . 
	41. Entendimento que também foi adotado nas seguintes decisões monocráticas: MS 36.054, MS 34.256-MC, MS 35.512 e MS 36.067-MC, todos de relatoria do Min. Ricardo Lewandowski; MS 35.294, MS 35.539 e MS 35.971-TP, todos de relatoria do Min. Marco Aurélio; MS 32.201, Rel. Min. Roberto Barroso, e MS 36.127-MC e MS 35.940-MC, Min. Luiz Fux.
	42. Em relação ao termo inicial da contagem do prazo prescricional, o 'caput' do art. 1º da Lei 9.873/1999 oferece solução que não destoa do modelo adotado pelo TCU no incidente de uniformização de jurisprudência, em que se examinou a prescrição da pretensão punitiva, nos termos do Acórdão 1.441/2016-Plenário (Rel. Min. Benjamin Zymler) , com a adição da particularidade de explicitar o caso de infrações permanentes ou continuadas:
	a) Regra geral: 'data da prática do ato' (o que equivale a 'ocorrência da irregularidade sancionada') ;
	b) Regra especial: 'no caso de infração permanente ou continuada, do dia em que tiver cessado'.
	43. A Lei 9.873/1999, no art. 2º, estabelece as causas interruptivas da prescrição punitiva, consoante abaixo transcrito, já na redação conferida pela Lei 11.941/2009:
	Art. 2º Interrompe-se a prescrição da ação punitiva:
	I - pela notificação ou citação do indiciado ou acusado, inclusive por meio de edital;
	II - por qualquer ato inequívoco, que importe apuração do fato;
	III - pela decisão condenatória recorrível.
	IV - por qualquer ato inequívoco que importe em manifestação expressa de tentativa de solução conciliatória no âmbito interno da administração pública federal.
	44. O quadro a seguir indica alguns eventos processuais, ocorridos no curso de uma TCE (fase interna e externa) - instaurada em razão de irregularidades na aplicação de recursos da União transferidos a entes subnacionais - que poderiam ser enquadrados nas causas de interrupção da prescrição acima apontadas, sem prejuízo, é claro, de outras ocorrências fáticas elegíveis como marco interruptivo, a depender da forma de proceder de cada entidade ou órgão tomador de contas.
	I - pela notificação ou citação do indiciado ou acusado, inclusive por meio de edital;
	 (i) notificação no âmbito do procedimento administrativo de ressarcimento previamente à instauração da TCE;
 (ii) notificação efetuada pelo órgão tomador de contas acerca da instauração da TCE;
 (iii) ato que ordenar a citação efetuada pelo TCU.
*Data da ciência da notificação ou citação pelos responsáveis ou de publicação do edital no DOU.

	II - por qualquer ato inequívoco, que importe apuração do fato;
* procedimento que evidencie a apuração dos fatos irregulares, com o objetivo quantificar o dano e identificar possíveis responsáveis.
	 (i) relatório de sindicância ou PAD;
 (ii) relatório de apuração de irregularidades referente ao processo administrativo prévio à instauração da TCE;
 (iii) relatórios de fiscalização, pareceres, despachos, informações e memorandos relacionados à apuração dos fatos irregulares;
 (iv) relatório do tomador de contas;
 (v) relatório do controle interno; 
 (vi) termo de instauração ou designação de instauração da TCE;
 (vii) autuação da TCE no TCU; entre outras causas.
*Há quem inclua nesse grupo diligências que comprovam providências do responsável sobre as irregularidades investigadas.

	III - pela decisão condenatória recorrível.
	 (i) Verifica-se apenas no âmbito do TCU com a data da prolação do acórdão condenatório recorrível.

	IV - por qualquer ato inequívoco que importe em manifestação expressa de tentativa de solução conciliatória no âmbito interno da administração pública federal.
	 (i) pedido de parcelamento;
 (ii) pagamento parcial do débito;
 (iii) qualquer manifestação do responsável que demonstre claramente a sua intenção de recolher o débito.

	45.   Bem se vê, portanto, que haveria uma multiplicidade de causas de interrupção da prescrição, conforme se depreende do art. 2º da Lei 9.873/1999. Tal exegese encontra respaldo em precedentes do STF, a exemplo do que se decidiu no julgamento do MS 36067 (Rel. Min. Ricardo Lewandowski) , com destaque para trecho do voto em que o Relator reconhece cinco causas de interrupção da prescrição, in verbis:
	(...) Assim, faz-se necessário levar em consideração que, apesar de os fatos objeto da apuração conduzida pela Corte de Contas remontarem aos anos de 1999 e 2000, período no qual o impetrante era Secretário de Saúde municipal, o Tribunal de Contas da União deu prosseguimento à tomada de contas especial por ter constatado a ocorrência de 5 causas interruptivas da prescrição, a saber: a) relatório de auditoria em conjunto realizada pelo Denasus e pela Secretaria Federal de Controle, lavrado em 06/07/2001, sendo este, certamente, um ato inequívoco que importou a apuração do fato (art. 2º, II, da Lei n. 9.873/1999) ; b) instauração de Tomada de Contas Especial pelo FNS, ocorrida em 05/10/2005, sendo este também, certamente, um ato inequívoco que importou a apuração do fato (art. 2º, II, da Lei n. 9.873/1999) ; c) a autuação da presente Tomada de Contas Especial no âmbito do Tribunal de Contas da União, ocorrida em 12/08/2008, sendo este também, certamente, um ato inequívoco que importou a apuração do fato (art. 2º, II, da Lei n. 9.873/1999) ; d) o ato que ordenou a citação do responsável, ora impetrante, ocorrida em 12/07/2010 (art. 2º, I, da Lei n. 9.873/1999) ; e e) o exercício do poder punitivo ocorrido em 20/06/2012, data da prolação do Acórdão 1563/2012-Plenário (art. 2º, III, da Lei n. 9.873/1999) .
	46. No caso concreto, portanto, tendo como parâmetro a tese firmada pelo STF no RE 636.886, no sentido de que ambas pretensões do TCU (sancionatória e ressarcitória) sujeitam-se ao prazo prescricional de 5 anos previsto na Lei 9.873/1999, considerando, ainda, o sistema prescricional delineado na citada lei, inclusive as causas de suspensão e de interrupção da prescrição, temos os seguintes eventos processuais:
	a) data da prática dos atos: data do repasse, ocorrido em 8/6/2010;
	b) Relatório de Fiscalização, de 14/8/2012 (peça 49) ;
	c) Acórdão determinando a instauração de TCE, de 20/4/2016 (peça 3) ;
	d) Dossiê para subsidiar a instauração da TCE, de 18/9/2018 (peça 1) ;
	e) Notificação Sra. Francisca Telles de Sousa, de 24/5/2018 (peça 13) , recebida em 15/6/2018 (peça 14) 
	f) Relatório de TCE 450/2018, de 13/11/2018 (peça 43) ;
	g) Determinação da citação, ocorrida em 3/4/2020 (peça 56) .
	47. Analisando-se a sequência de eventos processuais enumerados no item anterior, os quais teriam o condão de interromper a prescrição da ação punitiva desta Corte no entender do STF, observa-se que não teria transcorrido o prazo prescricional de 5 (cinco) anos entre cada evento processual e o seguinte. Portanto, mesmo se levando em consideração o entendimento do STF, não teria ocorrido a prescrição da pretensão sancionatória e ressarcitória a cargo do TCU.
	48. Cabe destacar que o caso concreto tratado no RE 636.886 (tema 899 da repercussão geral) diz respeito à fase de execução judicial de deliberação do Tribunal de Contas, tanto assim que, para deslindá-lo, foi necessária a aplicação da Lei 6.830/1980, a Lei de Execuções Fiscais, diploma legal evidentemente inaplicável à fase que antecede a formação do título executivo extrajudicial, caracterizada pela atuação do órgão de controle externo até a prolação do acórdão.
	49. Veja-se que foram opostos embargos declaratórios contra a referida decisão do STF, os quais foram rejeitados pela maioria da Suprema Corte (Plenário, Sessão Virtual de 13.8.2021 a 20.8.2021) , confirmando, portanto, a abrangência da deliberação prolatada na fixação do tema 899, razão por que se deve adotar a orientação prevalente no TCU, no sentido de que a matéria ali tratada alcançaria tão somente a fase judicial de cobrança do título extrajudicial, não atingindo os processos de controle externo, mantendo-se, desse modo,  a interpretação adotada pela Suprema Corte, em 2008, no Mandado de Segurança - MS 26.210, oportunidade em que foi definida a tese da imprescritibilidade das ações de ressarcimento ao erário:
	A suspensão pelo STF das demandas nas quais esteja em questão a prescritibilidade da pretensão de ressarcimento ao erário com base em decisão de tribunal de contas (RE 636.886/STF) alcança tão somente a fase judicial de cobrança do título extrajudicial, não atingindo os processos de controle externo em trâmite. Até julgamento definitivo em contrário pelo STF, permanece o entendimento do TCU acerca da imprescritibilidade das pretensões de ressarcimento decorrentes de tomadas de contas especiais. (Acórdão 1267/2019-Plenário, Relator: Min. AROLDO CEDRAZ) 
	A suspensão pelo STF das demandas nas quais esteja em questão a prescritibilidade da pretensão de ressarcimento ao erário com base em decisão de tribunal de contas (RE 636.886/STF) alcança tão somente a fase judicial de cobrança do título extrajudicial, não atingindo os processos de controle externo em trâmite. Até julgamento definitivo em contrário pelo STF, permanecem imprescritíveis as pretensões de ressarcimento decorrentes de tomadas de contas especiais. (Acórdão 7930/2018-Segunda Câmara, Relatora: Min. ANA ARRAES) .
	50. Por outro lado, especificamente no que tange à prescrição da pretensão punitiva, verifica-se que o Acórdão 1.441/2016-Plenário, Relator Ministro Benjamin Zymler, que uniformizou a jurisprudência acerca dessa questão, subordinou tal prescrição ao prazo prescricional geral indicado no art. 205, do Código Civil, que é de dez anos, contado da data de ocorrência da irregularidade sancionada, nos termos do art. 189, do Código Civil, sendo este prazo interrompido pelo ato que ordenar a citação, a audiência ou a oitiva do responsável.
	51. Conforme se pode observar, não há que se falar em prescrição da pretensão de ressarcimento. Também não há que se falar em prescrição da pretensão punitiva, uma vez que as irregularidades ocorreram entre 13/1/2009 e 8/6/2010 e o ato que ordenou a citação se deu 3/4/2020. 
	52. Quanto ao argumento de que não tomou conhecimento da instauração do processo de TCE durante a fase interna, a jurisprudência do TCU é no sentido de que não há prejuízo ao exercício do contraditório e da ampla defesa em razão da ausência de oportunidade de defesa na fase interna de tomada de contas especial, pois nessa etapa, em que se coletam evidências para fins de apuração dos fatos e das responsabilidades, não há uma relação processual constituída. A garantia ao direito de defesa ocorre na fase externa, com o chamamento dos responsáveis aos autos, a partir de sua citação válida. Nesse sentido são os Acórdãos 2016/2018 - Segunda Câmara, rel. Ministro Aroldo Cedraz, 653/2017 - Segunda Câmara, rel. Ministro Augusto Nardes, 1787/2014 - Plenário, rel. Ministro José Jorge.
	53. Ante o exposto, as alegações de defesa referentes a este item não merecem ser acolhidas.
	Argumento 2 (peça 90, p. 7-11) 
	54. Alega que o Acórdão 3327/2020 - TCU (peça 56) aponta irregularidades imputadas ao requerente, em razão de suposta conduta delitiva, tendo como motivação o recebimento de valor integral referente à construção do mercado, repassados por força do Contrato de Repasse 244.396-20/2007 (Siafi 611.876) , com indícios de inexecução da obra pela Construtora Góes Incorporação Ltda., no período de vigência ajustado (peça 81, p. 7) .
	55. Destaca que o ajuste em tela foi celebrado entre a União Federal e a Prefeitura Municipal de Barra do Corda, sendo o município o detentor das informações contidas no contrato de repasse, não cabendo à construtora informações quanto ao pagamento e vigência do mesmo (peça 81, p. 7) .
	56. Já quanto ao instrumento de contrato nº 1/2008, celebrado entre a Prefeitura Municipal de Barra do Corda e a Construtora Góes e Incorporação Ltda. para a execução de mercado, o defendente alega que o mesmo foi cumprido fielmente, até mesmo porque o contrato determinava a medição como condição para o pagamento (peça 81, p. 7-8) .
	57. Prossegue informando que o próprio órgão interveniente, qual seja, a Caixa, atestou a execução da obra e cumprimento do objeto, através do laudo análise técnica de engenharia da CEF, conforme peças 1, 21 e 27, o que significa que referida entidade estaria convicta da execução da obra, sendo que a mesma foi a responsável pela instauração da persente TCE, tendo efetuado a fiscalização e efetuado o pagamento do valor integral (peça 81, p. 8) .
	58. Sugere que o fato de o próprio relatório de auditoria 1247/2018, datado de 28/11/2018, não qualifica a construtora e seus proprietários como responsáveis, sendo que o mesmo apontou apenas o Sr. Manoel Mariano de Sousa, já falecido, e sua esposa, na condição de responsável pelo espólio (peça 81, p. 9-10) .
	59. Finaliza informando que em nenhum momento contribuiu para a inexecução da obra ou recebimento de valores ilícitos, até mesmo porque o contrato foi firmado pela prefeitura municipal de Barra do Corda, não havendo que se falar em dano a ser imputado ao requerido, tampouco elemento de dolo ou culpa que caracterize culpabilidade (peça 81, p. 10) .
	Análise
	60.  Inicialmente, cumpre destacar que, conforme Ofício 11838/2021 - Secomp-4 (peça 93) , o defendente em nenhum momento foi instado a apresentar documentação referente ao contrato de repasse ou fornecer informações acerca do pagamento e vigência do mesmo.
	61. Conforme bem delineado na instrução anterior (peça 51) , a conduta da empresa responsável foi de receber integralmente o valor referente à construção ou reforma de mercado para produtos agropecuários do município de Barra do Corda/MA repassados por força do Contrato de Repasse 244.396-20/2007 (Siafi 611.876) , enquanto há fortes indícios de inexecução da obra pela referida empresa, ante a verificação de inexistência de empregados registrados na empresa no período de vigência do ajuste.
	62. Assim sendo, o defendente, na condição de representante da empresa, e em face da desconsideração da personalidade jurídica da mesma, foi notificado a apresentar alegações de defesa para a conduta acima delineada.
	63. Quanto ao argumento de que a obra foi executada, cabe ressaltar que a jurisprudência do Tribunal é no sentido de que a mera execução física do objeto ou de parte dele, por si só, não comprova que os recursos foram aplicados corretamente, devendo restar demonstrado o nexo causal entre os recursos que lhe foram repassados e os documentos de despesas referentes à execução, tais como, recibos, notas fiscais (especificada com o número do convênio) , extratos bancários, de forma que seja possível confirmar que determinada obra foi executada com os recursos transferidos. Nesse sentido são os Acórdãos 1065/2009 - Segunda Câmara, rel. Ministro Benjamin Zymler, 3223/2017 - Segunda Câmara, rel. Ministro Marcos Benquerer. No caso em tela, há evidências de que a execução física não foi comprovada, conforme evidenciado nos itens 62 e 63 desta instrução.
	64. Cabível relembrar que o Relatório de Fiscalização 966/2011 (peça 49) apontou robustas evidência de que a empresa contratada, qual seja, a Construtora Góes Incorporação Ltda., atuou como empresa de fachada, conforme trechos a seguir:
	3.3 - Montagem e simulação de procedimentos licitatórios decorrentes de conluio entre os licitantes e agentes públicos municipais.
	(...) 
	2. Os autos da tomada de preços TP 14/2006, referente ao objeto do convênio EP 347/2005, firmado com a Funasa não foram disponibilizados à equipe de auditoria (solicitações efetivadas por meio, entre outros, dos ofícios n. 278/2012 - Secex/MA e Fiscalis 966/2012 n. 5, 6, 12, 13, situados nos autos às peças 6, 18, 19, 33 e 35) , de forma que a Administração municipal não comprovou a existência e, por conseguinte, a regularidade deste certame licitatório. Segundo os elementos esparsos que puderam ser reunidos pela equipe de fiscalização (peça 147) acerca da execução do contrato decorrente desta tomada de preços, a única licitante que teria comparecido, e que viera posteriormente a ser a contratada, fora a empresa Construtora Góes Incorporação Ltda., CNPJ 63.445.688/0001-33. 
	Durante a inspeção nas residências supostamente beneficiadas pelos 198 módulos sanitários objeto do convênio EP 347/2005, constatou-se que a maioria deles não havia sido construída; as pessoas com quem a equipe do TCU interagiu não tinham conhecimento da existência de referida empresa, bem assim não se constatou o mínimo vestígio da instalação, embora em tempos remotos, de canteiro de obras da empresa no Município. 
	A par desta constatação, por meio do Of. Fiscalis 966/2012 nº 15 (peça 37) requereu-se à Prefeitura a relação de empregados da Construtora Góes Incorporação Ltda. contratados para execução das obras do convênio em destaque. Em resposta (Of. 102/2012/GABI, peça 43) , a Prefeitura informou que havia solicitação estas informações à contratada e posteriormente as encaminharia à equipe de fiscalização, fato que até o momento não se consumou. 
Registre-se que esta empresa, segundo os dados da RAIS para os anos-base 2005-2010, à exceção do exercício de 2007, não declarou a contratação de empregados. Para este último exercício (peça 153, p. 103) , entretanto, embora haja informação na RAIS, não existe a declaração de nenhum empregado contratado. 
	No que toca à GFIP 2005 a 2011, empresa somente apresentou algum tipo de recolhimento para os meses fevereiro a setembro de 2007 e setembro 2009, mesmo assim baixíssimos recolhimentos a título de juros e multas, dando a transparecer se referiam ao pagamento de meras obrigações acessórias (peça 114, p. 2-2) , não apontando para valores previdenciários associados às cotas-parte empregado e empregador; para os exercícios, de 2005 a 2011, o sistema da CEF não registra recolhimento.
	Na forma já consignada alhures, o art. 15 da Lei 8.036/1990 c/c o art. 32, IV, da Lei 8.212/1991, obriga todos os empregadores a depositar as contribuições do empregado e do empregador à conta do FGTS; se não houve lançamentos, como atesta a CEF, mais do que lógico deduzir que não houve funcionários contratados para o período, não havendo meios de que tal empresa tenha vindo a executar referidas obras. 
	Diante de todos estes elementos, tudo leva a crer a Construtora Góes Incorporação Ltda. não haja contratado nenhum empregado entre os anos 2005 e 2011. 
	No endereço declarado da empresa constante do banco de dados da RFB, qual seja, Av. Princesa Leopoldina, nº 15. Tijupá Queimado, São José de Ribamar/MA, esta não pode ser localizada, segundo a declaração de servidor deste Tribunal assentada à peça 106, sendo que na vizinhança nunca se ouvira falar em referida empresa, ou seja, ao que tudo indica referida empresa não tem funcionamento regular. Corroboram esta informação as fotos que constam da peça 281 (p. 1-5) . 
	Por fim, embora não se tenha obtido o processo licitatório, os documentos de comprovação de despesas que puderam ser obtidos pela equipe de fiscalização (peça 147) indicam fraude nos documentos contábeis e financeiros, postos que as notas fiscais apresentadas (NFs 97, 99 e 85, emitidas, respectivamente, em 14/7/2006, 18/8/2006 e 11/6/2007) , associadas, nessa ordem, às medições primeira, segunda e final, além de emitidas após o prazo de validade (11/12/2005) , apresentam inversão da ordem cronológica (NFs 97 e 99 emitidas antes da NF 85) .
	Diante de tudo que aqui se consignou, parece comprovado que a finalidade desta empresa foi desvirtuada para atender aos interesses individuais e ilegítimos de seus sócios, de seus administradores de fato e/ou de terceiros ligados à Administração municipal, com o firme propósito de fraudar a licitação e direcionar a contratação e, desta forma, viabilizar desvios e/ou desfalques dos recursos federais descentralizados. 
	(...) 
	Diga-se em relação à Construtora Góes, que atuava como empresa de fachada cooptada pelo esquema de fraude às licitações públicas, constatações que se edificam nas evidências minudentemente relatadas neste achado, no tópico relativo à TP 14/2006 (EP 347/2005) , e também referenciadas na CC 1/2008 (CRs 234.142-44; 244.545-28 e 244.396-20) , razão pela qual deixarão de ser reproduzidas neste momento.
	(...) 
	Isto posto, resta claro que estas quatro empresas: Construtora Góes Incorporação Ltda., RE - Construções e Empreendimentos, Construtora Prediolar Ltda. e Construtora Espaço Locação de Veículos e Máquinas Ltda., trabalharam em conluio para fraudar licitações e atuaram como empresas de fachada no contexto das obras contratadas no Município de Barra do Corda/MA. 
Diante de tudo que aqui se consignou, parece comprovado que a finalidade destas empresas foi desvirtuada para atender aos interesses individuais e ilegítimos de seus sócios, de seus administradores de fato e/ou de terceiros ligados à Administração municipal, com o firme propósito de fraudar a licitação e direcionar a contratação e, desta forma, viabilizar desvios e/ou desfalques dos recursos federais descentralizados. 
	Ademais, resta somente dizer que estas quatro construtoras atuavam como empresa de fachada, constatação que se edifica nas evidências relatadas neste achado, sobretudo neste tópico e nos que cuidam das irregularidades havidas nas TP 14/2006 (EP 347/2005) , CC 1/2008 (CRs 234.142-44; 244.545-28 e 244.396-20) , CC 2/2008 (CRs 245.029-00 e 246.122-61) .
	(...) 
	Não obstante isso, chama-se atenção de que, no achado "3.3 - Montagem e simulação de procedimentos licitatórios decorrentes de conluio entre os licitantes e agentes públicos municipais" - onde restou patente a montagem e fraude dos procedimentos licitatórios respectivos - já se consignou proposta de glosa dos recursos transferidos mediante todos estes sete convênios, com determinação ao TCU (CV 880/2005) , FNS (CV 2.638/2006) , Incra SR 12/MA (CRT 2000/2007) e Funasa (EP 345/2005, EP 347/2005, EP 74/2006 e EP 800/2007) , razão pela qual esse mesmo encaminhamento, embora inafastável, por questões de ordem prática, não será novamente proposto neste momento.
	65. Portanto, restou comprovado, por meio de pesquisa à base de dados do Relatório Anual de Informações Sociais - RAIS e de consulta às guias de recolhimento do FGTS e da Previdência Social - GFIP, que a empresa não possuía empregados registrados entre os anos de 2005 a 2011, inviabilizando sua atividade empresarial e, por conseguinte, a execução das obras objeto do contrato de repasse em tela, caracterizando o rompimento do nexo de causalidade entre os recursos repassados e as despesas efetuadas, uma vez que a empresa não detinha condições de executar a obra objeto do ajuste em tela.
	66. Quanto ao argumento de que o pagamento ocorreu após a medição efetuada pela Caixa, vale transcrever trecho da publicação 'Obras Públicas: Recomendações Básicas para a Contratação e Fiscalização de Obras de Edificações Públicas', elaborada pelo TCU e que se destina a oferecer orientação aos órgãos e entidades da Administração pública quanto aos procedimentos a serem adotados na execução de obras, desde a licitação até a construção, passando pela elaboração de projetos e pela respectiva fiscalização:
	A medição de serviços e obras será baseada em relatórios periódicos elaborados pelo contratado, onde estão registrados os levantamentos, cálculos e gráficos necessários à discriminação e determinação das quantidades dos serviços efetivamente executados.
	A discriminação e quantificação dos serviços e obras consideradas na medição deverão respeitar rigorosamente as planilhas de orçamento anexas ao contrato, inclusive critérios de medição e pagamento.
	O contratante efetuará os pagamentos das duas faturas emitidas pelo contratado com base nas medições de serviços aprovadas pela fiscalização, obedecidas as condições estabelecidas no contrato.
	67. Verifica-se, portanto, que a análise da execução financeira não é realizada durante a medição da obra, razão pela qual o argumento de que a Caixa verificou que a obra foi executada é insuficiente para caracterizar o nexo causal entre os recursos repassados e a despesa efetuada.
	68. No que se referente ao argumento de que o próprio relatório de auditoria 1247/2018, datado de 28/11/2018, não qualifica a construtora e seus proprietários como responsáveis, cabe destacar que, conforme jurisprudência deste Tribunal, o TCU não necessita de autorização de qualquer órgão ou poder para, eventualmente, incluir novo responsável, em sede de tomada de contas especial, ao rol previamente delineado pelo órgão de Controle Interno, conforme Acórdão 7107/2010 - Primeira Câmara, rel. Ministro Marcos Bemquerer.
	69. Quanto ao argumento de que não agiu com dolo ou culpa, o mesmo não merece ser acolhido, uma vez que o conjunto de informações levantadas pela equipe de auditoria do Tribunal permitem deduzir que a empresa, sem funcionários contratados, não poderia ter realizado a construção dos 198 módulos sanitários no Município de Barra do Corda/MA. Assim sendo, a mesma deu causa ao prejuízo ao erário.
	70. Assim sendo, as alegações de defesa apresentadas quanto a este ponto não merecem ser acolhidas.
Do pedido
	71. O defendente requer, caso não seja afastada sua responsabilidade pelos supostos atos irregulares alegados, que seja reconhecida a prescrição.
	Análise
	72. Conforme análise referente à prescrição efetuada nos itens 32-51, não há que se falar em prescrição da pretensão ressarcitória e prescrição da pretensão punitiva, razão pela qual o pedido não merece ser acolhido.
	Prescrição da Pretensão Punitiva
	73. Vale ressaltar que a pretensão punitiva do TCU, conforme Acórdão 1.441/2016-Plenário, Relator: Benjamin Zymler, que uniformizou a jurisprudência acerca dessa questão, subordina-se ao prazo geral de prescrição indicado no art. 205 do Código Civil, que é de dez anos, contado da data de ocorrência da irregularidade sancionada, nos termos do art. 189 do Código Civil, sendo este prazo interrompido pelo ato que ordenar a citação, a audiência ou a oitiva do responsável.
	74. No caso em exame, entretanto, considerando que houve o falecimento do responsável, não há que se falar em aplicação de penalidade, visto que a sanção possui natureza personalíssima.
	75. Quanto à Construtora Góes Incorporação Ltda. (CNPJ: 63.445.688/0001-33) , Sr. João Batista Magalhães (CPF XXX.451.913-XX) e Sr. Eliezer de Araújo Góes Santiago (CPF XXX.145.765-XX) , observa-se que não ocorreu a referida prescrição, uma vez o último pagamento à referida empresa ocorreu em 8/6/2010, e o ato que ordenou a citação ocorreu em 16/4/2020 (peça 57) .
	CONCLUSÃO
	76. Em face da análise promovida na seção 'Exame Técnico', verifica-se que a responsável pelo espólio do Sr. Manoel Mariano de Sousa, o Sr. João Batista Magalhães e a Construtora Góes Incorporação Ltda. não lograram comprovar a boa e regular aplicação dos recursos e, instados a se manifestarem, optaram pelo silêncio, configurando a revelia, nos termos do §3º, do art. 12, da Lei 8.443/1992. Ademais, inexistem nos autos elementos que demonstrem a boa-fé dos responsáveis ou a ocorrência de outras excludentes de culpabilidade.
	77. Quanto à Construtora Góes Incorporação Ltda., o exame da boa-fé, para fins de concessão de novo prazo para o recolhimento do débito sem a incidência de juros de mora (art. 202 do Regimento Interno do TCU) , quando envolver pessoa jurídica de direito privado, será feito, em regra, em relação à conduta de seus administradores, uma vez que os atos destes obrigam a pessoa jurídica, desde que exercidos nos limites dos poderes definidos no ato constitutivo da entidade. No caso em tela, considerando que há indícios suficientes no sentido de que a mesma atuou como empresa de fachada, entende-se que não há que se falar em boa-fé.
	78. Conforme análise promovida na seção 'exame técnico', propõe-se rejeitar as alegações de defesa apresentadas pelo Sr. Eliezer de Araújo Góes Santiago, uma vez que não foram suficientes para sanear as irregularidades atribuídas a ele e à Construtora Góes Incorporação Ltda.
	79. Verifica-se também que não houve a prescrição da pretensão punitiva, conforme análise já realizada.
	80.  Tendo em vista que não constam dos autos elementos que permitam reconhecer a boa-fé dos responsáveis, sugere-se que as suas contas sejam julgadas irregulares, nos termos do art. 202, § 6º, do Regimento Interno do TCU, com a imputação do débito atualizado monetariamente e acrescido de juros de mora, nos termos do art. 202, §1º do Regimento Interno do TCU, descontado o valor eventualmente recolhido, e com a aplicação da multa prevista no art. 57, da Lei 8.443/1992 aos Srs. Eliezer de Araújo Góes Santiago e João Batista Magalhães e à Construtora Góes Incorporação Ltda.
	PROPOSTA DE ENCAMINHAMENTO
	81. Diante do exposto, submetem-se os autos à consideração superior, propondo:
	a) considerar revéis o espólio de Manoel Mariano de Sousa (CPF: XXX.881.043-XX) e o Sr. João Batista Magalhães (CPF XXX.451.913-XX) , para todos os efeitos, dando-se prosseguimento ao processo, com fulcro no art. 12, § 3º, da Lei 8.443/1992; 
	b) rejeitar as alegações de defesa apresentadas por Eliezer de Araújo Góes Santiago (CPF XXX.145.765-XX) e pela Construtora Góes Incorporação Ltda. (CNPJ: 63.445.688/0001-33) ; 
	c) julgar irregulares, nos termos dos arts. 1º, inciso I, 16, inciso III, alínea c, da Lei 8.443/1992, c/c os arts. 19 e 23, inciso III, da mesma Lei, as contas dos responsáveis Manoel Mariano de Sousa (CPF: XXX.881.043-XX) , Construtora Góes Incorporação Ltda. (CNPJ: 63.445.688/0001-33) , João Batista Magalhães (CPF XXX.451.913-XX) e Eliezer de Araújo Góes Santiago (CPF XXX.145.765-XX) , condenando-os ao pagamento das importâncias a seguir especificadas, atualizadas monetariamente e acrescidas dos juros de mora, calculadas a partir das datas discriminadas até a data da efetiva quitação do débito, fixando-lhe o prazo de quinze dias, para que comprove, perante o Tribunal, o recolhimento das referidas quantias aos cofres do Fundo Nacional de Assistência Social, nos termos do art. 23, inciso III, alínea 'a', da citada lei, c/c o art. 214, inciso III, alínea 'a', do Regimento Interno do TCU.  
	Data de ocorrência
	Valor histórico (R$) 

	8/6/2010
	423.746,63

	d) aplicar aos responsáveis João Batista Magalhães (CPF XXX.451.913-XX) , Eliezer de Araújo Góes Santiago (CPF XXX.145.765-XX) e à Construtora Góes Incorporação Ltda. (CNPJ: 63.445.688/0001-33) , a multa prevista no art. 57 da Lei 8.443/1992 c/c o art. 267 do Regimento Interno do TCU, fixando-lhe o prazo de quinze dias, a contar da notificação, para que comprove, perante o Tribunal (art. 214, III, alínea 'a', do Regimento Interno do TCU) , o recolhimento da dívida aos cofres do Tesouro Nacional, atualizada monetariamente desde a data do acórdão que vier a ser proferido por este Tribunal até a do efetivo recolhimento, se pagas após o vencimento, na forma da legislação em vigor;
	e)  autorizar, desde logo, a cobrança judicial das dívidas, caso não atendidas a notificação, na forma do disposto no art. 28, inciso II, da Lei 8.443/1992;
	f) autorizar também, desde logo, se requerido, com fundamento no art. 26, da Lei 8.443, de 1992, c/c o art. 217, §§ 1º e 2º do Regimento Interno do TCU, o parcelamento da (s) dívida (s) em até 36 parcelas, incidindo, sobre cada parcela, corrigida monetariamente, os correspondentes acréscimos legais, fixando-lhe o prazo de quinze dias, a contar do recebimento da notificação, para comprovar, perante o Tribunal, o recolhimento da primeira parcela, e de trinta dias, a contar da parcela anterior, para comprovar os recolhimentos das demais parcelas, devendo incidir, sobre cada valor mensal, atualizado monetariamente, os juros de mora devidos, no caso do débito, na forma prevista na legislação em vigor, alertando os responsáveis de que a falta de comprovação do recolhimento de qualquer parcela importará o vencimento antecipado do saldo devedor, nos termos do § 2º do art. 217 do Regimento Interno deste Tribunal; 
	g) enviar cópia do Acórdão a ser prolatado à Procuradoria da República no Estado do Maranhão, nos termos do § 3º do art. 16 da Lei 8.443/1992, c/c o § 7º do art. 209 do Regimento Interno do TCU, para adoção das medidas cabíveis; e
	h) enviar cópia do Acórdão que vier a ser proferido ao Ministério da Agricultura, Pecuária e Abastecimento (Mapa) e aos responsáveis, para ciência;
	i) informar à Procuradoria da República no Estado do Maranhão, ao Ministério da Agricultura, Pecuária e Abastecimento (Mapa)  e aos responsáveis que a presente deliberação, acompanhada do Relatório e do Voto que a fundamenta, está disponível para a consulta no endereço www.tcu.gov.br/acordaos, além de esclarecer que, caso requerido, o TCU poderá fornecer sem custos as correspondentes cópias, de forma impressa; e
	j) informar à Procuradoria da República no Estado do Maranhão que, nos termos do parágrafo único do art. 62 da Resolução TCU 259/2014, os procuradores e membros do Ministério Público credenciados nesta Corte podem acessar os presentes autos de forma eletrônica e automática, ressalvados apenas os casos de eventuais peças classificadas como sigilosas, as quais requerem solicitação formal."
3.	Por intermédio, enfim, do Exmo. Sr. Procurador Marinus Eduardo De Vries Marsico, o MPTCU anuiu, em cota singela (Peça 110) , à aludida proposta da unidade técnica.
É o Relatório.

Eduardo Pinho Alves de Souza (12.147/OAB-MA), entre outros, representando Eliezer de Araújo Góes Santiago.

Procurador Marinus Eduardo De Vries Marsico.

TOMADA DE CONTAS ESPECIAL. CONTRATO DE REPASSE. CONSTRUÇÃO DE MERCADO MUNICIPAL. NÃO COMPROVAÇÃO DA BOA E REGULAR APLICAÇÃO DOS RECURSOS FEDERAIS TRANSFERIDOS. REVELIA DO ENTÃO GESTOR PÚBLICO E DA CONTRATADA, ALÉM DE 1 (UM) SÓCIO-ADMINISTRADOR. REJEIÇÃO DAS ALEGAÇÕES DE DEFESA DO OUTRO SÓCIO-ADMINISTRADOR. CONTAS IRREGULARES. DÉBITO. MULTA. EXCEPCIONAL EXCLUSÃO DO ESPÓLIO NA PRESENTE RELAÇÃO PROCESSUAL. COMUNICAÇÃO.

TOMADA DE CONTAS ESPECIAL (TCE)

Secretaria de Controle Externo de Tomada de Contas Especial (Secex-TCE).

Trata-se de tomada de contas especial instaurada pela Caixa Econômica Federal (Caixa) em desfavor de Manoel Mariano de Sousa (falecido) , como então prefeito de Barra do Corda - MA (gestões: 2005-2008 e 2009-2012) , diante da não comprovação da boa e regular aplicação dos recursos federais repassados por meio do Contrato de Repasse n.º 244.396-20/2007 celebrado entre a Caixa, como mandatária da União aí representada pelo Ministério da Agricultura, Pesca e Abastecimento (MAPA) , e o referido município para a construção de mercado público no bairro Tresidela sob o valor original de R$ 511.875,00 pelo aporte de R$ 487.500,00 em recursos federais e R$ 24.375,00 em recursos de contrapartida, tendo a vigência do ajuste sido inicialmente estipulada para o período de 31/12/2007 a 30/1/2015.
2.	Como visto, a partir do Relatório de TCE n.º 450/2018 (Peça 43) , o tomador de contas assinalou a responsabilidade em desfavor de Francisca Telis de Sousa, como inventariante do espólio de Manoel Mariano de Sousa, pelo dano ao erário sob o valor original de R$ 423.746,63 em face do saque pela totalidade dos recursos repassados por meio do aludido contrato de repasse.
3.	Contudo, no âmbito do TCU, a Secex-TCE passou a promover a citação de Manoel Mariano de Sousa (falecido) em solidariedade com a Construtora Góes Incorporação Ltda., como contratada pelo referido município, além de João Batista Magalhães e Eliezer de Araújo Góes Santiago como sócios-administradores dessa empresa, em face dessa não comprovação da boa e regular aplicação dos recursos federais sob o valor original de R$ 423.746,63 diante dos seguintes indícios de irregularidade: (i) não adoção do pregão; (ii) emissão de notas fiscais desacompanhadas da correspondente medição; (iii) inexecução física do objeto pactuado; (iv) ausência de registro dos empregados durante o período de execução contratual; (v) endereço de funcionamento da contratada não localizado.
4.	Por conseguinte, após a regular notificação, Eliezer de Araújo Góes Santiago apresentou as suas alegações de defesa às Peças 81 e 90, mas, a despeito da regular citação, os demais responsáveis não apresentaram as suas defesas, nem efetuaram, tampouco, o recolhimento do débito em favor do Tesouro Nacional, passando à condição de revéis perante o TCU, nos termos do art. 12, § 3º, da Lei nº  8.443, de 1992.
5.	Em sua defesa, Eliezer de Araújo Góes Santiago apresentou, em síntese, as suas alegações no sentido do transcurso superior a dez anos entre o fato gerador e a primeira notificação pela autoridade administrativa, além da prescrição quinquenal da pretensão punitiva do TCU em sintonia com o art. 1º da Lei n.º 9.873, de 1999, sem prejuízo, todavia, de assinalar a existência de laudo técnico emitido pela Caixa tendente a supostamente atestar a regularidade da execução física da obra.
6.	De todo modo, após a análise final do feito, a SecexTCE anotou que os aludidos responsáveis não teriam logrado êxito em afastar as irregularidades e, assim, pugnou pela irregularidade das contas dos responsáveis para condená-los ao pagamento do correspondente débito, além de lhes aplicar a multa prevista no art. 57 da Lei n.º 8.443, de 1992; tendo o MPTCU anuído a essa proposta.
7.	O TCU pode incorporar o parecer da unidade técnica a estas razões de decidir.	
8.	Bem se vê que, em sintonia, entre outros, com os Acórdãos 3.898/2019, 4.997/2019, 3.995/2020 e 4.002/2020, da 2ª Câmara, a jurisprudência do TCU estaria firmada no sentido da pessoal responsabilidade do gestor pela comprovação da boa e regular aplicação dos recursos captados sob a custódia do poder público federal, submetendo todo aquele que arrecada, utiliza ou gerencia esses recursos públicos ao dever de demonstrar o correto emprego dos correspondentes valores, nos termos dos arts. 70, parágrafo único, e 37, caput, da Constituição de 1988 e do art. 93 do Decreto-Lei n.º 200, de 1967, sem prejuízo de, por analogia à Súmula n.º 286 do TCU, a pessoa jurídica de direito privado também responder como destinatária dos recursos captados, em solidariedade com os seus administradores, pelo dano causado ao erário em face da ausência de efetiva comprovação sobre a execução do objeto pactuado e a boa aplicação dos recursos públicos, nos termos do art. 16, § 2º, "b" da Lei n.º 8.443, de 1992.
9.	Por esse prisma, em função da ausência de elementos capazes de demonstrar a boa e regular aplicação dos recursos federais, para além da ausência de evidenciação do nexo causal entre os recursos federais aportados e os supostos dispêndios incorridos no âmbito do referido contrato de repasse, a partir, por exemplo, dos saques na conta específica do ajuste e da ausência de registro dos empregados vinculados à empresa contratada durante o período da execução contratual, restou configurada a ofensa não só às regras legais, mas também aos princípios basilares da administração pública, já que, ao final e ao cabo, os responsáveis deixaram de prestar a devida satisfação à sociedade sobre o efetivo emprego dos recursos públicos postos à sua disposição, e, desse modo, restaria confirmada a presunção legal de dano ao erário em face do eventual desvio ou desperdício dos respectivos recursos federais, restando por aí adequada a proposta da unidade técnica e do MPTCU no sentido da irregularidade das contas dos responsáveis para a subsequente condenação em débito e em multa.
10.	Não subsistiria, enfim, a eventual prescrição da pretensão punitiva do TCU, já que, nos termos do Acórdão 1441/2016-TCU-Plenário, não teria ocorrido o transcurso superior a dez anos entre a ordem para a citação no âmbito do TCU, em 3/4/2020 (Peça 56) , e a data fatal para a prestação de contas final do aludido contrato de repasse, em 31/3/2015 (Peça 43) .
11.	Eis que, por meio do aludido Acórdão 1.441/2016 proferido na Sessão Extraordinária de 8/6/2016, o Plenário do TCU firmou o seu entendimento no sentido de que a prescrição da pretensão punitiva deve seguir a regra geral do prazo decenal, contado a partir do fato, em linha com o art. 205 do Código Civil brasileiro, interrompendo a contagem do aludido prazo com a ordem de citação, nos termos do art. 240, caput, da Lei n.º 13.105 (Código Processual Civil) , de 2015.
12.	Sem prejuízo, no entanto, do respeito a esse entendimento do Tribunal, deve ser reiterada a minha ressalva já registrada em vários outros julgados do TCU no sentido de que, na ausência de lei específica, o TCU não deveria aplicar qualquer prazo prescricional sobre a referida pretensão punitiva ou, então, na pior das hipóteses, o Tribunal deveria aplicar a regra prescricional fixada pela Lei n.º 9.873, de 1999, não só porque ela trata diretamente de prescrição no âmbito do direito administrativo sancionador, mas também porque, entre outras medidas, a aludida lei manda aplicar o prazo prescricional penal, quando a infração administrativa também configure crime, além de determinar expressamente que, diante do ilícito continuado ou permanente, a contagem do prazo deve iniciar no dia da cessação do aludido ilícito.
13.	A despeito, então, de registrar essa minha posição pessoal, o TCU deve promover a aplicação da multa legal em desfavor, apenas, da aludida empresa-responsável, evitando, com isso, o eventual bis in idem, a partir do entendimento fixado pelo aludido Acórdão 1441/2016-TCU-Plenário.
14.	Não subsistiria, de todo modo, a eventual necessidade de promover o retorno do presente processo para buscar a citação de outros eventuais responsáveis, estando esse entendimento, aliás, em plena sintonia com a jurisprudência fixada pelo TCU a partir, por exemplo, dos Acórdãos 4.002/2020 e 5.297/2013, da 2ª Câmara, e dos Acórdãos 1.170/2017 e 1.223/2015, do Plenário, já que a ausência dessa nova citação não resultaria em prejuízo à defesa das atuais responsáveis, não só porque o presente processo já estaria em plenas condições de efetivo julgamento pelo TCU, mas também porque a solidariedade passiva seria legalmente erigida em favor do ente estatal credor, e não das eventuais pessoas privadas devedoras, podendo, se for o caso, o atual condenado ajuizar a superveniente ação regressiva em desfavor de outros eventuais responsáveis supostamente coobrigados, e, por esse prisma, pode ser promovida a exclusão da responsabilidade dos sucessores de Manoel Mariano de Sousa (falecido) neste processo, até porque, com a posterior citação superveniente, os sucessores do responsável falecido teriam isolada dificuldade no respectivo exercício da ampla defesa e do contraditório.
15.	Contudo, como a malsinada irregularidade configuraria a eventual conduta dolosa no sentido de efetivamente facilitar, permitir ou concorrer para que pessoa física ou jurídica privada incorpore ou utilize, de forma indevida, rendas, verbas ou valores integrantes do acervo patrimonial da administração pública, sem a observância das formalidades legais ou regulamentares aplicáveis, resultando no eventual ilícito doloso de improbidade administrativa causador do aludido prejuízo ao erário, nos termos, por exemplo, do art. 10, I e II, da Lei n.º 8.429, de 1992, com a alteração promovida pela Lei n.º 14.230, de 2021, a eventual prescrição da ação de ressarcimento ao erário também não subsistiria, estando esse entendimento em plena consonância com a jurisprudência fixada pelo STF no bojo do RE 852.475-SP, com o trânsito em julgado a partir de 6/12/2019, diante da Tese de Repercussão Geral n.º 897 no sentido de que "São imprescritíveis as ações de ressarcimento ao erário fundadas na prática de ato doloso tipificado na Lei de Improbidade Administrativa".
16.	O TCU deve julgar irregulares, portanto, as contas da Construtora Góes Incorporação Ltda., além de João Batista Magalhães e Eliezer de Araújo Góes Santiago, para condená-los, solidariamente, ao pagamento do correspondente débito, aplicando a multa prevista no art. 57 da Lei n.º 8.443, de 1992, em desfavor aí, apenas, da referida empresa-responsável, sem prejuízo, entretanto, de promover a exclusão da responsabilidade dos sucessores de Manoel Mariano de Sousa (falecido) neste processo.
Ante o exposto, pugno pela prolação do Acórdão ora submetido a este Colegiado.
TCU, Sala das Sessões, em 15 de março de 2022.
Ministro-Substituto ANDRÉ LUÍS DE CARVALHO 
Relator